【裁判字號】    97,抗,1306
【裁判日期】    971203
【裁判案由】    聲請發還扣押物
【裁判全文】
臺灣高等法院臺中分院刑事裁定          97年度抗字第1306號
抗  告  人  甲○○
上列抗告人因聲請發還扣押物案件，不服臺灣彰化地方法院於中
華民國97年9月30日第一審裁定（97年度聲字第2010號）提起抗
告，本院裁定如下：
    主  文
抗告駁回。
    理  由
一、抗告意旨略以：扣案之Nikon牌相機係抗告人即聲請人（下
    簡稱抗告人）甲○○所有，有商品保證書可證，因系爭相機
    為價值昂貴之精密儀器，若不存放於防潮箱，將會加速損壞
    ，減損價值，如惠予發還或暫行發還，抗告人願負善良管理
    人責任，將來民事訴訟結果如認為應歸屬抗告人以外之第三
    人所有，抗告人亦願交還；買受人周志忠並非不知情而屬民
    法上之善意受讓人，蓋其買入之價格於市價顯不相當，且轉
    手之間有高達獲利新臺幣（下同）18800元之可能，其交易
    地點復非在商店或正常營業所，而是在彰化交流道，可見其
    有收購不明來路贓物之動機；原裁定以「倘」第三人主張權
    利，而認為有悖刑事訴訟法第142條第1項後段所指「無第三
    人主張權利者」要件有違，如若第三人一直未主張其權利，
    系爭相機豈非永遠不發還予抗告人而犧牲抗告人之權益？是
    以在未有第三人主張權利之前，基於維護系爭相機之價值目
    的，請求准予將系爭相機先予發還等語。
二、按「扣押物若無留存之必要者，不待案件終結，應以法院之
    裁定或檢察官命令發還之；其係贓物而無第三人主張權利者
    ，應發還被害人。扣押物因所有人、持有人或保管人之請求
    ，得命其負保管之責，暫行發還。」刑事訴訟法第142條定
    有明文。換言之，倘扣押物係屬贓物，縱認該扣押物已無留
    存之必要，仍須於無第三人主張權利之情形下，法院始得逕
    以裁定發還之。若有第三人主張權利，茲審理刑事案件之法
    院無認定權利歸屬之權限，自不能直接發還被害人，應由權
    利人另循民事訴訟程序解決，合先敘明。
三、經查：被告景裕所涉詐欺等案件，經臺灣彰化地方法院檢
    察署檢察官提起公訴（97年度偵字第2956、3770號），並經
    原審法院於97年10月17日以97年度易字第1451號判決確定在
    案。原審判決係認定被告景裕於97年1月26日23時23分許
    ，以3500元，向抗告人租用系爭Nikon牌相機1組，嗣被告基
    於為自己不法所有之犯意，變易持有為所有，而將該相機1
    組侵占入己，再於97年1月31日14時許，在彰化縣彰化交流
    道下，將前揭相機售予不知情之周志忠，得款5萬元，有前
    開判決書犯罪事實欄記載足明。可徵系爭相機經被告景裕
    透過買賣轉讓與第三人周志忠，占有型態已然不同（形式上
    占有人為周志忠），民事法上物權是否因善意取得而發生變
    動，有待當事人提起民事訴訟程序以釐清事實，抗告人縱仍
    持有保證書並非當然為法律上所有人，自無從依刑事訴訟法
    第142條第2項規定而准暫行發還。從而，原審法院認系爭相
    機之發還對象尚有疑義，並非無第三人可主張權利之情形，
    與刑事訴訟法第142條第1項後段所載要件有悖，駁回抗告人
    之聲請，於法並無不合。抗告人仍執上情提起抗告，為無理
    由，應予駁回。
據上論斷，應依刑事訴訟法第412條，裁定如主文。
中    華    民    國    97    年    12    月    3     日
            刑事第九庭    審判長法  官  江  德  千
                                法  官  康  應  龍
                                法  官  賴  妙  雲
上列正本證明與原本無異。
不得再抗告。
                                書記官  蘇  昭  文
中    華    民    國    97    年    12    月    3     日


司法院資訊處製作；財團法人民間司法改革基金會備份。
